臺灣臺北地方法院刑事判決　　　　　　　95年度易字第1667號
公　訴　人　臺灣臺北地方法院檢察署檢察官
被　　　告　甲○○原名朱濰閔.
上列被告因詐欺案件，經檢察官聲請以簡易判決處刑（95年度偵
字第13081 號），本院認為不宜以簡易判決處刑，改依通常程序
審理，茲判決如下：
    主  文
甲○○幫助共同意圖為自己不法之所有，以詐術使人將本人之物
交付，處有期徒刑陸月，如易科罰金，以銀元參佰元即新臺幣玖
佰元折算壹日。
    事  實
一甲○○前因妨害自由等案件，經本院於民國九十五年五月二十
  六日以九十五年度易字第五○三號判決判處有期徒刑五月，緩
  刑四年，同年六月十八日確定，現於緩刑期中（不構成累犯）
  。其原可預見提供自己帳戶予他人使用，足以幫助他人為詐欺
  犯行，竟基於縱使取得其存摺與提款卡之人利用該帳戶作為詐
  欺犯行之用，亦不違背其本意之不確定幫助詐欺之故意，於九
  十四年八月六日前往中華郵政股份有限公司公館郵局（下稱公
  館郵局），辦理其於該局設立之帳戶（局號：000000-0，帳號
  ：000000-0）印鑑及密碼變更手續，並於同年八月六日至八月
  十五日期間內某日，在臺北市○○○路○段捷運公館站旁，以
  不詳之代價將存摺、提款卡等物交付丁○○使用，嗣丁○○或
  輾轉取得甲○○之存摺與提款卡之人與具有詐欺取財犯意聯絡
  之成年人，共同基於意圖為自己不法所有之詐欺犯意，於九十
  四年八月十七日撥打電話予乙○○，佯稱自己為創品科技公司
  員工，該公司正舉辦飢餓三十活動，乙○○於抽獎活動中抽中
  頭獎彩金新臺幣（下同）八百八十一萬，因乙○○帳戶無法接
  收，暫時轉到該公司在臺灣之常務董事賴文強帳戶中。嗣由該
  自稱賴文強之人再以電話向乙○○佯稱乙○○之帳戶無法接收
  巨額現金，必須先扣繳機會贈與稅六十八萬，才能順利領獎，
  使乙○○誤信為真而陷於錯誤，先後於九十四年八月十七日下
  午十二點三十四分、八月十八日上午九點五十八分、九月二十
  三日上午十一點十六分，分別將四十萬元、八萬、三十二萬元
  等金額匯入甲○○前述帳戶中，後因遲遲未見獎金匯入其帳戶
  ，乙○○始驚覺受騙而知上情。
二案經被害人乙○○訴由桃園縣政府警察局龜山分局移轉臺北市
  政府警察局大安分局報請臺北地方法院檢察署檢察官偵查後聲
  請以簡易判決處刑，本院認不宜以簡易判決處刑，改依通常程
  序審理。
    理  由
一程序事項：被告以外之人於審判外之言詞或書面陳述，除法律
  有規定者外，不得作為證據，刑事訴訟法第一百五十九條第一
  項固有明文；惟被告以外之人於審判外之陳述，雖不符同法第
  一百五十九條之一至之四規定，而經當事人於審判程序同意作
  為證據，法院審酌該言詞陳述或書面陳述作成時之情況，認為
  適當者，亦得為證據。又當事人、代理人或辯護人於法院調查
  證據時，知有第一百五十九條第一項不得為證據之情形，而未
  於言詞辯論終結前聲明異議者，視為有前項之同意，同法第一
  百五十九條之五亦定有明文。本件公訴人及被告於本院準備程
  序及審判程序中對於本案相關證人於偵查中之證述暨其他相關
  具傳聞性質之證據資料之證據能力，均表示沒有爭執，且迄於
  言詞辯論終結前亦未聲明異議。本院審酌本案證人之陳述及證
  據資料作成時之情況，核無違法取證或其他瑕疵，認為以之作
  為證據為適當，前述證人於審判外之陳述及相關證據資料，自
  得做為證據。
二認定犯罪事實所憑的證據及理由：被告甲○○坦承於九十四年
  八月六日前往公館郵局，辦理印鑑及密碼變更手續，繼而將存
  摺、提款卡等物交付丁○○使用，並於同年八月二十五日以存
  摺遺失為理由申請補發並變更印鑑及密碼等情，惟辯稱：丁○○為其國中同學，向其告稱因任職公司之外勞無法開戶，怕薪
  水遺失，所以向其借用帳戶供外勞存錢，要出借之前發現印鑑
  遺失才去更換印鑑，其相信丁○○不會拿去做非法的事，一定
  可以找到他，其與丁○○都住公館。之後丁○○說存摺不見了
  ，再打電話去確認，電話就不通了，後來才去補辦存摺云云。
  本院認為：
(一)由中華郵政股份有限公司儲匯處（下稱中華郵政）九十五年三
  月十四日儲字第0950000402號函所附交易明細表，九十五年十
  月三十一日儲字第0950001845號函所附歷次掛失止付申請書、
  變更帳戶事項申請書影本等資料可知：被告於八十八年一月十
  四日首次前往公館郵局申辦該帳戶，九十四年八月六日辦理印
  鑑及密碼變更手續，同年八月二十五日以存摺遺失為理由申請
  補發並變更印鑑及密碼，且以上各情均經被告坦承在卷，堪信
  為真實。其次，依被告郵局帳戶交易明細表、郵政國內匯款執
  據影本三張，及證人即被害人乙○○之證言可知，證人於九十
  四年八月十七日接獲佯稱其抽中頭獎八十一萬，必須先扣繳機
  會贈與稅六十八萬才能順利領獎等電話後，先後於九十四年八
  月十七日下午十二點三十四分、八月十八日上午九點五十八分
  、九月二十三日上午十一點十六分，分別將四十萬元、八萬、
  三十二萬元等金額匯入被告前述帳戶中，其內金額均於各次匯
  款當日隨即遭人領取完畢。
(二)依臺北市立民族國中九十五年十一月七日北市族中教字第0953
  0580800 號函檢附之丁○○學籍資料可知，被告所稱丁○○雖
  確有其人。惟被告於與丁○○認識之十年中，僅止於碰面時打
  招呼，去泡沫紅茶店喝過二、三次茶，現亦無法陳報其行蹤，
  而必須向民族國中詢問丁○○之住所（本院九十六年一月三日
  審判筆錄第十頁、第十一頁），且於檢察官訊問時，甚至無法
  回答丁○○之真實姓名等情，顯示被告與丁○○間並無交情，
  仍屬生疏，被告稱其相信丁○○不會拿去做非法之事，與丁○○有相當之信賴關係等辯解，應非事實。其次，被告於丁○○
  以帳戶係供外籍勞工使用此等不合常情之理由向其借用帳戶時
  ，縱使被告不諳外籍勞工支領薪水之習慣，依其與丁○○並無
  信任基礎之情形下，衡情亦當就丁○○工作之公司名稱、業務
  性質，丁○○之工作內容，及外籍勞工何以需要他人帳戶等細
  節稍作了解，其竟完全未加詢問，對此等重要事項一無所悉，
  即率而出借自己之帳戶，均與常情有違，參以被告於九十五年
  六月三十日檢察官訊問時，除自承在九十四年間曾於火鍋店擔
  任服務生約二個月外，對於其餘十個月期間之工作內容、地點
  等細節均無法說明，顯示其於九十四年間無正當工作，亦無固
  定收入，正處於失業狀態之情，益證其乃於收受一定代價後，
  始將存摺及提款卡交予丁○○使用。
(三)證人丙○○於本院審理時雖證稱：大約一年前，丁○○曾跟被
  告約在臺北市○○○路○段一三六巷十二號其家人開設之印地
  安美式鬆餅店內見面，離公館捷運站走路約三分鐘，不記得時
  間，也不記得是夏天或冬天，其不清楚丁○○跟被告是否常見
  面，看過他們見面僅有一次，就是在其店內，其每天都在店裡
  ，事先不否知道他們會約在該處。丁○○跟被告借郵局帳戶，
  說為了他們公司外勞要用，被告就借他了，被告有問丁○○說
  「是你們公司外勞要用的嗎？」，丁○○說是，被告就借給他
  了，沒有任何請丁○○交付東西作確認的動作，但有確認是否
  要給外勞用，問丁○○說：「是不是你們公司外勞要用的？」
  ，丁○○說是，被告就把存摺拿給他了。被告與丁○○是國中
  同學，其為隔壁班，九十四年那段期間，被告常到其店內買飲
  料，丁○○常經過店門口，偶爾會來買飲料，但其與丁○○不
  熟，不知道丁○○做什麼工作（本院九十六年一月三日審判筆
  錄）等語。然而，倘被告與丁○○確有相約於證人之店內見面
  並交付存摺之事實，丁○○必定早已向被告說明借用帳戶之目
  的，經被告同意後始約定地點交付存摺，被告卻於交付存摺及
  提款卡時，復向丁○○詢問「是你們公司外勞要用的嗎？」，
  經林曉琪為內容相同之陳述，使證人得以知悉被告交付之物為
  郵局存摺、交付之目的為丁○○欲供公司外籍勞工使用等細節
  ，而得於本院為被告作證，被告與丁○○是否刻意製造證人在
  場之情境，實非無疑。
(四)縱使證人丙○○前述證言屬實，依其所述關於被告交付帳戶之
  過程觀之，被告既於交付存摺前，詢問丁○○「是你們公司外
  勞要用的嗎？」等語，顯示被告對於丁○○借用帳戶之目的，
  尚有疑慮，而非如被告所言，其十分相信丁○○不會使用於非
  法之處，則以現今詐騙集團橫行，受害者不計其數之情，屢經
  各類媒體不斷報導，被告應足以預見丁○○取得其存摺，極有
  可能遭詐騙集團使用於提供被害人轉入金額之工具，其竟仍執
　意交付他人使用，主觀上顯有縱使受領存摺與提款卡之人持以
  提供被害人匯入金錢，亦不違反其本意之不確定故意。
(五)綜合以上證據，足證本件證據明確，已可認定被告有事實欄所
  載之犯行。
三論罪科刑之依據
(一)被告行為後，刑法已於九十四年二月二日修正公布，並於九十
  五年七月一日施行，修正後第二條第一項規定：「行為後法律
  有變更者，適用行為時之法律。但行為後之法律有利於行為人
  者，適用最有利於行為人之法律。」此項修正乃為符合刑法第
  一條罪刑法定主義之要求，貫徹法律禁止溯及既往原則，屬規
  範行為後法律變更所生新舊法律比較適用之準據法，應逕適用
  修正後刑法第二條決定新舊法之適用，先予敘明。又比較時應
  就罪刑有關之共犯、未遂犯、想像競合犯、牽連犯、連續犯、
  結合犯，以及累犯加重、自首減輕暨其他法定加減（如身分加
  減）與加減例等一切規定，綜其全部罪刑之結果而為比較，有
  最高法院九十五年第八次刑事庭會議決議可參。另修正前刑法
  第三十條規定：「幫助他人實行犯罪行為者，為幫助犯。雖他
  人不知幫助之情者，亦同。幫助犯之處罰，得按正犯之刑減輕
  之。」，修正後之刑法第三十條則規定：「幫助他人犯罪者，
  為從犯。雖他人不知幫助之情者，亦同。從犯之處罰，得按正
  犯之刑減輕之」，此項修正僅文字用語上之修正，無關幫助犯
  成立要件之實質內容，且均得減輕其刑，不屬法律之變更，無
  比較新舊法之問題，亦有最高法院九十五年第二十一次刑事庭
  會議決議可參，茲就比較情形分述如下：
(1)罰金刑：刑法修正後，刑法施行法增訂第一之一條，於九十五
  年六月十四日經總統公布，並自同年七月一日起施行，該條規
  定：「中華民國九十四年一月七日（註：立法院通過修正案之
  時間）刑法修正施行後，刑法分則編所定罰金之貨幣單位為新
  臺幣。九十四年一月七日刑法修正時，刑法分則編未修正之條
  文定有罰金者，自九十四年一月七日刑法修正施行後，就其所
  定數額提高為三十倍。但七十二年六月二十六日至九十四年一
  月七日新增或修正之條文，就其所定數額提高為三倍」。本件
  被告所犯刑法第三百三十九條第一項之罪有罰金刑之處罰，行
  為時之法定刑為得科或併科一千元以下罰金，據修正後刑法第
  三十三條第五款：「主刑之種類如下：五、罰金：新臺幣一千
  元以上，以百元計算之」之規定，修正前最高額依法提高十倍
  後，原為一千銀元即新臺幣三萬元以下罰金，行為後依施行法
  修正貨幣單位為新臺幣再提高三十倍，則同為新臺幣三萬元以
  下罰金，對被告並無有利或不利情形。惟該罪所得併科之罰金
  刑最低額提高為新臺幣一千元，經比較修正前、後之規定，自
  以被告行為時之法律較有利於被告。
(2)共同正犯：修正前第二十八條規定：「二人以上共同實施犯罪
  之行為者，皆為正犯」，修正施行後之規定則為：「二人以上
  共同實行犯罪之行為者，皆為正犯」，本條之修正理由係為釐
  清陰謀共同正犯、預備共同正犯、共謀共同正犯是否合乎本條
  規定之正犯要件，而本案被告所涉犯行，既屬實行犯罪行為之
  正犯，適用修正前之規定，對被告而言並無不利。
(3)綜合上述各條文修正前後之比較，行為時之法律較有利於行為
  人，依刑法第二條第一項前段之規定，應整體適用被告行為時
  即修正前刑法之規定。
(二)被告提供帳戶之行為，並未直接參與詐欺之構成要件行為，僅
  在助成該詐欺犯行之實現，核其所為，犯修正前刑法第三百三
  十九條第一項、修正後刑法第三十條第一項詐欺取財罪之幫助
  犯，應依修正後刑法第三十條第二項之規定按正犯之刑減輕之
  。另被告行為時之刑法第四十一條第一項前段規定：「犯最重
  本刑為五年以下有期徒刑以下之刑之罪，而受六個月以下有期
  徒刑或拘役之宣告，因身體、教育、職業、家庭之關係或其他
  正當事由，執行顯有困難者，得以一元以上三元以下折算一日
  ，易科罰金。」被告行為時之易科罰金折算標準，依修正前罰
  金罰鍰提高標準條例第二條前段（現已刪除）規定，係就其原
  定數額提高為一百倍折算一日，則本件被告行為時之易科罰金
  折算標準，應以銀元一百元至三百元折算一日，經折算為新臺
  幣後，應以新臺幣三百元至九百元折算為一日。惟九十五年七
  月一日施行之刑法第四十一條第一項前段規定：「犯最重本刑
  為五年以下有期徒刑以下之刑之罪，而受六個月以下有期徒刑
  或拘役之宣告者，得以新臺幣一千元、二千元或三千元折算一
  日，易科罰金。」，經比較修正前後易科罰金折算標準，以舊
  法較有利被告。本院審酌被告提供帳戶予他人實施詐騙行為，
  嚴重破壞社會治安並有礙金融秩序，助長犯罪歪風，增加追緝
  犯罪之困難，且其正當青年，不知以正當方法獲取金錢，犯後
  又不思悔過等一切情狀，量處如主文所示之刑，並依修正前刑
  法第四十一條第一項前段諭知易科罰金之折算標準。
四適用之法條：刑事訴訟法第二百九十九條第一項前段、第四百
  五十二條，刑法第二條第一項前段、第三十條第二項，修正前
  刑法第三百三十九條第一項、第四十一條第一項前段，罰金罰
  鍰提高標準條例第一項前段，刪除前罰金罰鍰提高標準條例第
  二條。
本案經檢察官熊南彰到庭執行職務
中　　華　　民　　國　　96　　年　　1 　　月　　17　　日
　　　　　　　　　刑事第十五庭  審判長法　官  郭惠玲
　                                    法  官  余明賢
                                      法  官  邱蓮華
上正本證明與原本無異。
如不服本判決，應於判決送達後10日內，向本院提出上訴狀
                                      書記官  王黎輝
中　　華　　民　　國　　96　　年　　1　　月　　 18　　日
附錄論罪科刑法條
刑法第三百三十九條第一項
意圖為自己或第三人不法之所有，以詐術使人將本人或第三人之
物交付者，處五年以下有期徒刑、拘役或科、或併科一千元以下
罰金。
